---
title: "Trabajo final: Modelamiento de datos"
subtitle: "Cluster de Obesidad"
output: html_document
date: "2025-05-24"
---

```{r setup, include=FALSE}
knitr::opts_chunk$set(echo = TRUE)
```

## 1. Algoritmo Kmeans

K-means es un algoritmo de clustering no supervisado que agrupa los datos en k grupos o clusters, de tal forma que:

- Los datos **dentro de un mismo cluster** son lo **más parecidos posible entre sí**.

- Los datos **entre distintos clusters** son lo **más distintos posible**.


\[
\min_{C_1, C_2, \dots, C_k} \sum_{j=1}^{k} \sum_{x_i \in C_j} \| x_i - \mu_j \|^2
\]



| Símbolo             | Significado                                                                  |
| ------------------- | ---------------------------------------------------------------------------- |
| $k$                 | Número de clusters (debes definirlo antes de aplicar el algoritmo)           |
| $x_i$               | Punto de datos número $i$ (observación del conjunto de datos)                |
| $C_j$               | Conjunto de puntos asignados al cluster $j$                                  |
| $\mu_j$             | Centroide del cluster $j$: promedio de todos los puntos en $C_j$             |
| $\|x_i - \mu_j\|^2$ | Distancia euclidiana al cuadrado entre el punto $x_i$ y su centroide $\mu_j$ |

## 2. Descripción del dataset

Fuente de datos [Kaggle](https://www.kaggle.com/datasets/aravindpcoder/obesity-or-cvd-risk-classifyregressorcluster).


Los datos consisten en la estimación de los niveles de obesidad en personas de México, Perú y Colombia, con edades comprendidas entre los 14 y los 61 años, y con diversos hábitos alimentarios y condición física. Los datos se recopilaron mediante una plataforma web con una encuesta donde usuarios anónimos respondieron cada pregunta. Posteriormente, se procesó la información, obteniendo 17 atributos y 2111 registros.



Los atributos relacionados con los hábitos alimentarios son: 

- consumo frecuente de alimentos de alto valor calórico (FAVC)
- frecuencia de consumo de verduras (FCVC), número de comidas principales (NCP)
- consumo de alimentos entre comidas (CAEC)
- consumo diario de agua (CH20)
- consumo de alcohol (CALC)

Los atributos relacionados con la condición física son: 

- monitoreo del consumo de calorías (SCC)
- frecuencia de actividad física (FAF)
- tiempo de uso de dispositivos tecnológicos (TUE)
- transporte utilizado (MTRANS).


## Data managment


```{r cars,warning=FALSE, message=FALSE}

# Establecemos la ruta de trabajo
setwd("C:/Users/Rihard/Documents/GitHub/Cluster_obesity")

# Cargar librerías
library(tidyverse)
library(cluster)
library(factoextra)
# Cargar librerías
library(tidyverse)
library(cluster)
library(factoextra)
# Cargar paquetes necesarios
library(tidyverse)
library(caret)
library(FactoMineR)
library(factoextra)
library(recipes)
library(dplyr)

# Leer archivo
data <- read.csv("ObesityDataSet.csv")

```

```{r}

vars <- c("Gender", "family_history_with_overweight", "FAVC",
          "CAEC", "SMOKE", "SCC", "CALC", "MTRANS")
tables <- lapply(data[vars], table)
tables

```

```{r}

# Eliminamos las variables con más de dos categorías 

data <- data %>% select(-MTRANS, -CAEC, -CALC, NObeyesdad)

# Ver primeras filas
head(data)
# Ver estructura
glimpse(data)

# Verificar valores faltantes
colSums(is.na(data))

# Estadísticas descriptivas
summary(data)

```




## Implementación del modelo


```{r pressure, message=FALSE, warning=FALSE}
rec <- recipe(~., data = data %>% select(-NObeyesdad)) %>%
  step_dummy(all_nominal()) %>%      # convierte a dummies
  step_center(all_numeric()) %>%
  step_scale(all_numeric())

data_clean <- bake(prep(rec), new_data = NULL)

# Escalar datos
data_scaled <- scale(data_clean)

```
## Elegir número óptimo de clusters (elbow method) 3

```{r}

fviz_nbclust(data_scaled, kmeans, method = "wss")
```

## Visualizamos los 3 cluster

Mediante el elbow method


```{r}

# Ejecutar K-means con 5 clustwers
set.seed(123)
km <- kmeans(data_scaled, centers = 3, nstart = 25)

# Visualizar clusters
fviz_cluster(km, data = data_scaled)

```
## Describimos los cluster generados

```{r, warning=FALSE}

# Añadir resultados al dataset original
data_clustered <- data %>% mutate(Cluster = factor(km$cluster))

# Calcular promedios por cluster (solo numéricas)
promedios <- data_clustered %>%
  group_by(Cluster) %>%
  summarise(across(where(is.numeric), mean, na.rm = TRUE))

# Mostrar tabla
print(promedios)

```

## Resultados finales

| Cluster | Perfil general                             | Edad | Peso (kg) | Altura (m) | FCVC<br>(Verduras) | NCP<br>(Comidas/día) | CH2O<br>(Agua) | FAF<br>(Actividad física) | TUE<br>(Tecnología) | Interpretación                                                |
| ------- | ------------------------------------------ | ---- | --------- | ---------- | ------------------ | -------------------- | -------------- | ------------------------- | ------------------- | ------------------------------------------------------------- |
| **1**   | Adultos con sobrepeso y hábitos saludables | 25.1 | 94.0      | 1.77       | 2.26               | 2.79                 | 2.09           | 1.19                      | 0.685               | Sobrepeso alto pero con dieta y actividad aceptables          |
| **2**   | Jóvenes saludables                         | 20.9 | 58.7      | 1.63       | 2.38               | 2.50                 | 1.82           | 1.11                      | 0.658               | Jóvenes con peso normal y buenos hábitos                      |
| **3**   | Adultos con obesidad y bajo ejercicio      | 25.5 | 95.1      | 1.66       | 2.65               | 2.67                 | 2.02           | 0.72                      | 0.624               | Obesidad marcada, dieta aceptable, pero poca actividad física |



